臺灣高等法院民事判決　九十三年度勞上易字第二號
　　上　訴　人　　桃園市公所
　　法定代理人　　陳宗仁
　　訴訟代理人　　許朝財律師
　　被 上訴 人　　甲○○
　　訴訟代理人　　莊守禮律師
右當事人間請求給付工資等事件，上訴人對於民國九十二年十一月七日台灣桃園地方
法院九十一年度勞訴字第五一號第一審判決提起上訴，本院於九十三年三月九日言詞
辯論終結，判決如下：
    主    文
原判決主文第一項關於命上訴人給付超過新台幣玖拾玖萬貳仟零拾陸元及其利利息
部分，與訴訟費用之裁判除確定部分外均廢棄。
右開廢棄部分，被上訴人在第一審之訴駁回。
其餘上訴駁回。
第一、二審訴訟費用除確定部分外由上訴人負擔五分之四，餘由被上訴人負擔。
    事    實
甲、上訴人方面：
一、聲明：
  (一)原判決第一項命上訴人給付被上訴人逾新台幣五十萬零九百九十六元及其利息及
    訴訟費用部分之裁判廢棄。
  (二)右廢棄部分，駁回被上訴人在第一審之訴。
二、陳述：除與原判決記載相同者，茲引用之外，補稱：
  (一)依勞動基準法第二條第三款及勞動基準法施行細則第十條規定，工資實係勞工之
    勞力所得，為其勞動對價而給付之經常給與。倘雇主為改善勞工生活而給付非經
    常性給與，或為其單方目的，給付具有勉勵、恩惠性質之給與，即非勞工之工作
    給付之對價，與勞動契約上之經常性給與有別，應不得列入工資之範圍內，故被
    上訴人計算補發工資之範圍亦應扣除非經常性給與之部分。而本件之清潔獎金係
    發給實際從事垃圾清運之人，係上訴人為獎勵工作士氣而依工作內容之不同，考
    量是否有危險性，及影響健康之程度而發給不同之金額。此外，依桃園縣桃園市
    清潔隊隊員平時考核獎懲要點之規定，清潔隊員每月請事假、病假達三至五天，
    即扣發清潔獎金之一半，五天以上者即扣發全月之獎金，亦可證清潔獎金並非工
    資等經常性之給與，並非工作之對價，其性質係屬獎金。本案被上訴人於解僱期
    間既未實際從事垃圾之清運，顯無面對危險及健康受危害之狀況，當無理由接受
    補貼及勉勵，即不得支領清潔獎金。
  (二)被上訴人雖提出八十八年、九十一年之扣繳憑單，主張清潔獎金已併入被上訴人
    之薪資綜合所得計算課稅，故屬經常性給與云云，惟依所得稅法第二條、第四條
    規定，凡所得來源係中華民國，且不符第四條免稅規定之所得均需課徵所得稅。
    故是否納入課稅範圍，係以國家財政、經濟以及稅賦公平主義思考，與勞基法對
    工資之定義出於「勞務給付之對價性」作為規範之準則有所不同。
  (三)被上訴人雖辯稱其於解僱爭議期間二年五個月中仍為公傷所苦而須持續治療及復
    健，無法順利找尋工作，並提出國軍桃園總醫院及長庚醫院之診斷證明書為證，
    惟如上開診斷證明書之判斷為真，為何被上訴人仍得於桃園市清潔隊從事需要勞
    力之清潔工作？則是否被上訴人縱有勞動力減損之情形，亦無甚妨礙？且被上訴
    人亦未確實安排手術之進行，顯見手術並無必要性。故縱使被上訴人無其他勞務
    所得，亦屬怠於取得利益之情形，至少應扣減爭議期間之基本工資四十九萬一千
    零四十元。
三、證據：除援用第一審所提證據外，補提桃園市公所清潔隊九十一年一月九日簽呈
    、清潔工作獎金分析表、桃園縣桃園市清潔隊隊員平時考核獎懲要點節本為證。
乙、被上訴人方面：
一、聲明：駁回上訴。
二、陳述：除與原判決記載相同者，茲引用之外，補稱：
  (一)被上訴人於任職期間每月皆由上訴人固定發給清潔獎金，而非時有時無，亦無其
    他之資格條件，因為被上訴人之職務並非行政人員，而是只要一上班便須實際從
    事廢棄物清理之工作，而今被上訴人無法正常上班確係上訴人違法解僱所致，上
    非被上訴人拒絕從事廢棄物之清理，故清潔獎金本應屬經常性之給與，而非恩惠
    性之給與，則上訴人逕認系爭清潔獎金性質上屬於特殊功績獎金，即顯無據。
  (二)被上訴人之傷勢經持續復建醫療後，其所留之遺害至今猶讓被上訴人須咬牙、忍
    痛才能順利完成每日之工作，且被上訴人並非未安排手術，而係主治醫師對於進
    行手術後是否能讓被上訴人之膝蓋恢復原有之功能並無把握，如手術進行失敗，
    被上訴人無法再工作，被上訴人一家即頓失依靠。
  (三)被上訴人有傷在身且須持續復建治療，且被上訴人為了全家生活，如有人願給予
    工作機會，當求之不得，豈有拒絕接受之理，是被上訴人並非故意、怠於轉向他
    處服務而取得其他利益，而係根本無從由他處取得其他服勞務之機會及利益，故
    上訴人主張應扣除此部份之金額顯然無以扣除。且僱主應給付違法解僱後勞資爭
    議期間之工資，在本質上應係對僱主違法解僱行為之處罰，對員工而言應係一種
    類於侵權行為所生「所失利益」之損害賠償，而此損害賠償與另服勞務之其他利
    益之取得尚非基於同一原因事實，自亦無民法第二百十六條之一關於損益相抵之
    適用，故除被上訴人確具有「故意」、「怠於」之情形外，勞資爭議期間之工資
    自無依勞委會公告之最低工資與以扣除之必要。
三、證據：援用第一審所提證據。
    理    由
一、本件被上訴人起訴主張：被上訴人擔任上訴人清潔隊員，於八十八年七月二十一
    日因執行職務致左膝挫傷，經醫師治療後諭知應休養三日，同年月二十六日回診
    ，醫師囑咐宜再休養一週，被上訴人即據診斷書請假休養，惟清潔隊長不給假，
    並召被上訴人返隊工作，致被上訴人與清潔隊長發生爭執，嗣遭上訴人解僱，經
    被上訴人訴請確認僱傭關係存在，判決勝訴確定後，於九十一年四月三日回復工
    作，惟上訴人拒不補發解僱爭議期間之薪資，經被上訴人多次請求仍不補發，為
    此訴請上訴人應給付含工資、清潔獎金、年終獎金及考績獎金之報酬共一百四十
    四萬八千一百二十七元，及自民國九十一年四月三日起至清償日止，按年息百分
    之五計算之利息。另上訴人於九十一年七月十五日將被上訴人記過並扣發清潔獎
    金一千元，因上訴人並無可對勞工為記過處分之相關規定，故上訴人對被上訴人
    記過之處分應屬無效，且時效已過，被上訴人自得依侵權行為及權利濫用之法理
    ，請求上訴人塗銷人事考核紀錄上記過之記載。（原審判決命上訴人應給付被上
    訴人工資九十九萬二千零三十六元，清潔獎金十七萬五千元，共一百十六萬七千
    零三十六元及自九十一年四月三日起至清償日止，按週年利率百分之五計算之利
    息，並駁回被上訴人其餘請求，未據被上訴人上訴。
二、上訴人則以：被上訴人請求之工資，依勞動基準法第二條第三款及其施行細則第
    十條之規定，不應包括非經常性給與，故清潔獎金十七萬五千元不應列入工資計
    算，又不法解僱之期間縱使被上訴人無其他勞務所得，亦屬怠於取得利益之情形
    ，至少應扣減爭議期間之基本工資四十九萬一千零四十元等語，資為抗辯。
三、被上訴人主張被上訴人擔任上訴人清潔隊員，於八十八年七月二十一日因執行職
    務致左膝挫傷，經醫師治療後諭知應休養三日，同年月二十六日回診，醫師囑咐
    宜再休養一週，被上訴人即據診斷書請假休養，惟清潔隊長不給假，並召被上訴
    人返隊工作，致被上訴人與清潔隊長發生爭執，嗣遭上訴人解僱，經被上訴人訴
    請確認僱傭關係存在，判決勝訴確定後，於九十一年四月三日辦理復職，惟八十
    八年八月一日起至九十一年四月二日止解僱期間之薪資上訴人迄未補發，有原法
    院八十九年度勞訴字第一四號判決、本院九十年度勞上字第一五號判決，最高法
    院九十年度台上字第二二四一號裁定確定證明書、桃園縣政府勞工局調解紀錄影
    本一件等附卷可稽（見原審卷第十二至二九頁），且為上訴人所不爭執，堪信為
    真。
四、按僱用人受領勞務遲延者，受僱人無補服勞務之義務，仍得請求報酬。但受僱人
    因不服勞務所減省之費用，或轉向他處服勞務所取得或故意怠於取得之利益，僱
    用人得由報酬額內扣除之。民法第四百八十七條定有明文。又雇主不法解僱勞工
    ，應認其拒絕受領勞工提供勞務之受領勞務遲延。勞工無補上開期間服勞務之義
    務，並得依原定勞動契約請求該期間之報酬（參照最高法院八十九年度台上字第
    一四○五號判決）。被上訴人主張上訴人於八十八年八月一日起至九十一年四月
    二日止不法解僱勞工，應認其拒絕受領勞工提供勞務之受領勞務遲延。勞工無補
    上開期間服勞務之義務，並得依原訂勞動契約請求該期間之報酬，爰請求上訴人
    補發應發而未發之報酬，包括工資及清潔獎金，上訴人對於應給付被上訴人工資
    並不爭執，惟抗辯清潔獎金非經常性給付，以實際有服勞務才應給付，被上訴人
    未實際服勞務，不得請求，另應扣除被上訴人怠於取得相當於基本工資之利益等
    語。經查：
  (一)被上訴人主張上訴人應給付工資，其中自八十八年八月一日至八十九年十二月三
    十一日，計十七個月，每月應領薪資為三萬零四百九十五元（即工餉一萬六千四
    百二十五元、專業加給一萬四干零七十元）計十七個月共五十一萬八千四百一十
    五元；九十年一月一日至九十一年四月二日，計十五個月又二日，每月應領薪資
    為三萬一千四百三十五元）即工餉一萬六千九百三十五元、專業加給一萬四干五
    百元）合計共四十七萬三千六百二十一元；合計共九十九萬二千零三十六元，此
    部分兩造均不爭執，被上訴人此部分之請求，應予允許。
  (二)被上訴人主張上訴人應給付八十八年八月至八十九年十二月，共十七個月，每月
    五千元，九十年一月至九十一年三月，共十五個月，每月六千元，合計十七萬五
    千元之清潔獎金，惟為上訴人所否認。查依兩造所不爭執之台灣省各省轄市暨鄉
    鎮轄市清潔人員清潔獎金支給要點第二點規定：「本要點清潔獎金之支給對象，
    係指實際從事廢棄物清理工作人員」。而清潔獎金之發給，乃鑑於廢棄物之清理
    大部分係於晚間進行，其作息時間晨昏顛倒，辛苦程度及工作環境之惡劣較其他
    工作為高，同時因長期接觸廢棄物與惡臭，增加罹患各種職業病之機率，為獎勵
    、體恤實際從事廢棄物清理工作者之辛勞，亦有行政院人事行政局函說明可稽（
    見原審卷第一一三至一一四頁）。再查，上訴人清潔隊隊員平時考核獎懲要點，
    其中附則第五、六、七項規定隊員每遲到一次扣發清潔獎金五百元。隊員每曠工
    半日者扣發清潔獎金二分之一，曠工一日扣發全月清潔獎金。隊員每月事、病假
    達三至五天者（含第五天）扣發清潔獎金二分之一，五天以上者扣發全月清潔獎
    金，（見本院卷第四十五頁）足見桃園縣桃園市清潔隊隊員平時考核獎懲要點之
    規定，可見清潔獎金並非工資等經常性之給與。本案被上訴人於解僱期間既未實
    際從事垃圾之清運，即見被上訴人於八十八年八月至九十一年三月間既未實際從
    事廢棄物之清理工作，則其請求給付清潔獎金，不應准許。
  (三)上訴人抗辯縱使被上訴人於上訴人不法解僱期間無其他勞務所得，亦屬怠於取得
    利益之情形，至少應扣減爭議期間之基本工資四十九萬一千零四十元云云，惟為
    被上訴人所否認，被上訴人亦否認有怠於從事其他勞務，或取得利益之情形，上
    訴人既未主張或舉證被上訴人有何得從事之有償勞務之機會或可取得之利益，而
    故意怠於取得，空言抗辯應扣除相當於基本工資之怠於取得利益，並無理由。
五、綜上所述，被上訴人基於僱傭契約之法律關係，請求上訴人給付工資九十九萬二
    千零三十六元，及自可得受領薪資之日起即九十一年四月三日起至清償日止，按
    週年利率百分之五計算之利息，即屬於法有據。惟逾上開範圍之請求，即無理由
    ，不應准許。原審就超過上開應准許部分，為上訴人敗訴之判決，自有未洽。上
    訴意旨就此部分指摘原判決不當，求予廢棄改判，為有理由。至於上開應准許部
    分，原審判命上訴人給付，核無違誤，上訴意旨主張尚應扣除怠於取得之工資四
    十九萬一千零四十元，指摘原判決不當，求予廢棄，為無理由，應駁回其上訴。
六、據上論結，本件上訴為一部有理由，一部無理由，依民事訴訟法第四百五十條、
    第四百四十九條第一項、第七十九條，判決如主文。
中　　　華　　　民　　　國　　九十三　　年　　　三　　　月　　二十三　  日
                                民事第十三庭
                                    審判長法  官　鄭  雅  萍
                                          法  官　俞  慧  君
                                          法  官　游  婷  麟
正本係照原本作成。
不得上訴。
中　　　華　　　民　　　國　　九十三　　年　　　三　　　月　　二十三　　日
　　　　　　　　　　　　　　　　　　　　　書記官  林  初  枝
